【裁判字號】    98,簡上,99
【裁判日期】    990209
【裁判案由】    侵權行為損害賠償
【裁判全文】
臺灣士林地方法院民事判決              98年度簡上字第99號
上  訴  人  甲○○
訴訟代理人  丁○○
被上訴人    香港商蘋果日報出版發展有限公司
法定代理人  丙○○
訴訟代理人  林銘龍律師
上列當事人間請求侵權行為損害賠償事件，上訴人對於中華民國
98年5 月8 日本院內湖簡易庭98年度湖簡字第422 號第一審判決
提起上訴，本院於99年1月26日言詞辯論終結，判決如下：
    主  文
上訴駁回。
第二審訴訟費用由上訴人負擔。
    事實及理由
甲、程序方面：
    本件上訴人經合法通知，未於言詞辯論期日到場，核無民事
    訴訟法第386 條所列各款情形，爰依被上訴人之聲請，由其
    一造辯論而為判決。
乙、實體方面：
一、上訴人起訴主張：被上訴人所聘僱記者乙○○、魏鑫陽於民
    國95年12月17日，在蘋果日報A6版刊登「勒索郭台銘女記者
    男友出境」之報導（下稱：系爭報導），於報導第1 段指出
    「台灣首富郭台銘遭《壹週刊》前女記者丁○○勒索新臺幣
    （以下未載明幣別者皆同）3,200 萬元，傳出臧的男友交保
    後，立刻離境疑似棄保潛逃。警方懷疑，黃嫌交涉時可能見
    情況不對才棄保潛逃，留下臧獨自面對官司。」復以「生意
    失敗遂圖謀勒索」為第2 段標題，內文謂「後來甲○○生意
    失敗，導致財務狀況吃緊，連帶使臧的日子也不好過，兩人
    遂共謀勒索。」、「顏律師表示，丁○○首先要求不由鴻海
    發言人丁祁安聯絡，而與郭台銘談好約定條件後，像是金額
    先為100 萬美元現鈔，後改由3,200 萬元，便移交鴻海董事
    長郭台銘同學王冠亞，也就是丁○○所謂的中間人繼續，之
    後四人（丁○○、甲○○、王冠亞、顏姓律師）還多次在六
    福皇宮洽談細節。」上開報導內容未經查證，完全與事實不
    符，實係以毀損上訴人人格、名譽之故意，於偵查期間惡意
    以媒體公器散佈對上訴人不利之醜化新聞，令上訴人之社會
    觀感極差，影響檢察官心證及社會輿論，並毀損上訴人之人
    格、名譽權。又被上訴人縱係參考或抄襲其他媒體之報導，
    惟未經相當查證即於報導內公然轉述，仍應負侵權損害賠償
    之責任，為此本於侵權行為法律關係，依民法第184 條、第
    188 條、第195 條規定，訴請被上訴人賠償上訴人30萬元，
    及自起訴狀繕本送達之翌日起按年息5%計算之利息（上訴人
    於原審請求被上訴人召開記者會向上訴人道歉，由至少有4
    家有線或無線電視臺播出部分，經原審判決駁回後，未據上
    訴人上訴，已告確定，此部分相關事實，於此不贅）。
    被上訴人則以：系爭報導均經被上訴人盡查證義務後，基於
    合理確信所撰寫，並未蓄意捏造任何不實之內容，而無真實
    惡意。又系爭報導屬對可受公評之事項為適當報導，受憲法
    言論自由之保障，依法自無侵害上訴人名譽權之情事。上訴
    人雖指稱系爭報導內容顯與事實不符，惟關於上訴人與其女
    友丁○○涉嫌以出書為由，向訴外人郭台銘勒索，兩人均以
    恐嚇取財罪移送臺灣臺北地方法院檢察署（以下簡稱：臺北
    地檢署）偵辦，並臺北地檢署諭知交保等事實，於系爭報導
    刊出前，早經各大電子媒體及平面媒體大幅報導，內容亦均
    多與系爭報導所載內容相同。而關於上訴人棄保潛逃部分，
    亦為各大媒體於系爭報導出刊前及同日，報導上訴人在交保
    後，即出境前往大陸，有棄保潛逃之嫌，並提及上訴人及丁○○之財務狀況窘迫，連臺北地檢署原本諭知之各10萬元交
    保金均無法支付，後改以各2 萬5,000 元交保，而未予限制
    出境，是以有關系爭報導所述傳出上訴人棄保潛逃等消息，
    絕非被上訴人憑空捏造而來。再系爭報導所載100 萬美元及
    3,200 萬元等情，亦係經被上訴人查訪郭台銘方面委任律師
    ，及參考先前電子、平面媒體報導等消息來源後而撰載，係
    經被上訴人盡查證義務後，基於合理確信所得，實無任何明
    知不實而故意捏造以損害上訴人名譽權之情事。是以，系爭
    報導之內容，多係整理前揭既有之新聞資料，並依據記者向
    相關人員或警察機關方面之人員查證，基於合理確信所撰寫
    ，因新聞媒體不負有完全證明真實之報導責任，新聞媒體並
    非公權力機關，新聞報導之查證要求亦不得等同於判決書之
    查證要求，故只有新聞媒體所載之報導內容有其憑據，基於
    合理確信所撰寫，而非以「損害他人名譽為唯一目的」之「
    真實惡意」所撰寫，即應均推定為善意報導，縱有部分內容
    與事實稍有出入，亦不得據此即認定新聞媒體需負刑事誹謗
    及民事侵權責任，否則將嚴重箝制新聞自由及其價值與功能
    。上訴人係以其擔任工作之年薪、投資金額，及蘋果日報發
    行量及該版面廣告費用之加總，作為其請求賠償30萬元之依
    據，實無關聯性可言等語，資為抗辯。
二、原審對於上訴人之請求，判決上訴人全部敗訴。上訴人為此
    聲明不服，並聲明：(一)原判決關於駁回後開第2 項部分廢棄
    。(二)被上訴人應給付上訴人30萬元，及自起訴狀繕本送達翌
    日起至清償日止，按年息5%計算之利息。被上訴人則聲明求
    為判決駁回上訴。
三、兩造不爭執事實：
  (一)上訴人主張被上訴人出版之蘋果日報，於95年12月17日A6版
    ，登載由訴外人乙○○、魏鑫陽撰稿，標題為「勒索郭台銘
    女記者男友出境」之報導，於報導第1 段指出「台灣首富郭
    台銘遭《壹週刊》前女記者丁○○勒索3,200 萬元，傳出臧
    的男友交保後，立刻離境疑似棄保潛逃。警方懷疑，黃嫌交
    涉時可能見情況不對才棄保潛逃，留下臧獨自面對官司。」
    復以「生意失敗遂圖謀勒索」為第2 段標題，內文謂「後來
    甲○○生意失敗，導致財務狀況吃緊，連帶使臧的日子也不
    好過，兩人遂共謀勒索。」、「顏律師表示，丁○○首先要
    求不由鴻海發言人丁祁安聯絡，而與郭台銘談好約定條件後
    ，像是金額先為100 萬美元現鈔，後改由3,200 萬元，便移
    交鴻海董事長郭台銘同學王冠亞，也就是丁○○所謂的中間
    人繼續，之後四人（丁○○、甲○○、王冠亞、顏姓律師）
    還多次在六福皇宮洽談細節」等事實，業據提出與所述相符
    之蘋果日報影本（原審卷第9 頁），且為被上訴人所不爭執
    ，應堪信為真實。
  (二)被上訴人主張系爭報導刊登前，於95年12月16日「NOWNEWS
    」之重點新聞即已刊登「郭台銘控勒索、丁○○失聯、男友
    甲○○傳出境」之標題，內容並載「丁○○15日召開記者會
    後，16日失去聯絡，男友甲○○也傳出已經出境的消息」。
    同日聯合晚報亦刊出「丁○○男友甲○○傳已出境」之標題
    ，內容並載「丁○○的男友甲○○，傳出昨日交保後即出境
    ，於下午搭機前往大陸，甲○○尚無法聯絡上。」、「黃如
    出境，不但使案情更難釐清，也使丁○○陷入孤軍奮戰....
    。」、「包括最關鍵的100 萬美元，折合3,200 萬元之【版
    權費】，都是由甲○○出面敲定。」、「如今傳出甲○○棄
    保潛逃出境，辦案人員懷疑甲○○傳話時，是否正確的扮演
    傳話者角色，或是大玩兩面手法，陷女友於不義。」（原審
    卷第24頁）；翌日（17日）聯合報亦刊載相同標題、內容之
    新聞；同日中國時報亦刊載「臧失聯、傳男友交保後赴大陸
    」之標題，內容載「丁○○的男友甲○○傳已於交保後出境
    赴大陸」、「甲○○目前在何處，警方無法查知......而其
    律師陳丁章表示，甲○○交保後，並未被限制出境，因此是
    可以出國的」等報導，業據被上訴人提出相關報導之網路列
    印資料（原審卷第22至26頁），上訴人對於確曾有上開報導
    出現之事實，亦未為爭執，應堪信為真實。
四、按因故意或過失，不法侵害他人之權利者，負損害賠償責任
    。民法第184 條第1 項前段定有明文。本件上訴人於95年12
    月17日出境之事實，並未經證實，是系爭報導關於上訴人離
    境、棄保潛逃之敘述，於上訴人之名譽權確有所妨害固堪認
    定。惟本件爭點乃在於：被上訴人刊登系爭報導之行為，是
    否具備不法性？有無故意或過失之可歸責性？茲論述如下：
  (一)按言論自由為人民之基本權利，憲法第11條有明文保障，國
    家應給予最大限度之維護，俾其實現自我、溝通意見、追求
    真理及監督各種政治或社會活動之功能得以發揮。惟為兼顧
    對個人名譽、隱私及公共利益之保護，法律尚非不得對言論
    自由依其傳播方式為合理之限制。刑法第310 第1 項及第2
    項誹謗罪即係保護個人法益而設，為防止妨礙他人之自由權
    利所必要，符合憲法第23條規定之意旨。至刑法同條第3 項
    前段以對誹謗之事，能證明其為真實者不罰，係針對言論內
    容與事實相符者之保障，並藉以限定刑罰權之範圍，非謂指
    摘或傳述誹謗事項之行為人，必須自行證明其言論內容確屬
    真實，始能免於刑責。惟行為人雖不能證明言論內容為真實
    ，但依其所提證據資料，認為行為人有相當理由確信其為真
    實者，即不能以誹謗罪之刑責相繩。此為司法院釋字第509
    號解釋意旨所明揭。上開解釋雖係就刑法第310 條規定所為
    闡釋，惟言論自由及人格權（名譽權為人格權之一種）均係
    受憲法保障之基本權利，刑法就妨害名譽所以設不罰規定，
    乃在調和憲法所保障之2 種基本權利，係具有憲法意涵之法
    律原則。是釋字第509 號解釋就妨害名譽不法性所做符合憲
    法之解釋，於民事法律亦應予以適用。又基於法秩序之統一
    性，妨害或侵害名譽之不法性在刑法及民法上原則上應作相
    同之判斷。侵害名譽之侵權行為與刑法妨害名譽罪之成立要
    件雖有不同，惟其違法性有無之認定，則不應有所差異，始
    足貫徹法律規範價值判斷之一致性，並維護法秩序之整體性
    。準此，行為人之言論雖損及他人名譽，惟其言論屬陳述事
    實時，如能證明其為真實；或行為人雖不能證明言論內容為
    真實，但依其所提證據資料，足認為行為人有相當理由確信
    其為真實者，不問事之真偽，均難謂係不法侵害他人之權利
    ，尚難令負侵權行為損害賠償責任。又陳述之事實如與公共
    利益相關，為落實言論自由之保障，亦難責其陳述與真實分
    毫不差，祇其主要事實相符，應足當之（最高法院96年度臺
    上字第928 號、97年度臺上字第970 號判決意旨參照）。至
    於合理查證之判斷準據，則應就名譽之侵害程度、報導事項
    之公共利益、時效性，及新聞來源之可信度、查證成本、查
    證對象等項綜合判斷。
  (二)經查，系爭報導係於95年12月17日刊登，而如前所述，前一
    日之網路「NOWNEWS 」重點新聞即已刊登「郭台銘控勒索、
    丁○○失聯、男友甲○○傳出境」之標題，內容並載「丁○○15日召開記者會後，16日失去聯絡，男友甲○○也傳出已
    經出境的消息」。前1 日聯合晚報亦刊出「丁○○男友甲○○傳已出境」之標題，內容並載「丁○○的男友甲○○，傳
    出昨日交保後即出境，於下午搭機前往大陸，甲○○尚無法
    聯絡上」等新聞，而眾所周知，聯合晚報為目前國內主要之
    晚報，經營已有相當之歷史及規模，報導應具有相當之公信
    ，是被上訴人以前一日聯合晚報之報導內容，配合網路新聞
    等相關資料，整理後製作系爭報導，自可認新聞來源確有相
    當之可信度。
  (三)次查，上訴人所認同、提出之95年12月17日「自由電子報」
    於同日之報導（應即為同日自由時報內容）內容刊載：「前
    壹週刊記者丁○○涉嫌以出書勒索鴻海董事長郭台銘，丁○○自前晚召開記者會喊冤後，即『消失』並斷絕與外界聯絡
    」「事實上，丁○○與男友甲○○連夜南下尋求朋友協助，
    試圖搶救被警察扣押的電腦中所存檔的『證據』」「丁○○
    的委任律師陳丁章昨晚表示，丁○○前天對他說昨天會將更
    詳盡的相關資料交給他，但昨天一整天都無法找到丁○○，
    電話始終關機；前晚最後一次通話時，丁○○說已遭到狗仔
    隊跟拍，現在很害怕，短期內若有需要會主動與律師聯絡，
    『找不到我沒關係』」「至於男友甲○○則未委託陳丁章，
    陳丁章至昨日止仍未與甲○○見面、接洽過」（原審卷第42
    、43頁），證人即參與系爭報導部分內容之蘋果日報記者乙○○亦證稱：「印象中當天很多媒體都要找上訴人及丁○○
    採訪，但都找不到上訴人」（本院卷第44頁背面）等語，是
    被上訴人所辯：確曾嘗試與上訴人聯絡但沒聯絡到，因此採
    訪當時丁○○委任律師陳丁章之說法並將其刊出，應堪信為
    真實。依上開自由電子報報導，當時丁○○「消失並斷絕與
    外界聯絡」，上訴人與丁○○離開臺北地區南下，甚且丁○○之委任律師亦「一整天都無法找到丁○○」，則實難認被
    上訴人未覓得上訴人查證相關傳聞係可歸責，亦難以此認被
    上訴人係未盡合理查證義務。
  (三)審酌本件被上訴人刊登上訴人「出境」「棄保潛逃」，係以
    「傳聞」方式呈現，上訴人若無上開事實，本可立時澄清證
    明傳聞之不實，其社會評價當不致因此短暫之不實傳聞而有
    重大貶損；另郭台銘為國內知名企業家，上訴人與其女友涉
    嫌向郭台銘恐嚇取財之事件，引起社會矚目，與社會治安、
    公益亦有相當之關連，上訴人與丁○○之動態，核屬可受媒
    體檢視並應受社會輿論公評之對象；及報導內容源自前一日
    晚報之正式報導，新聞來源確有相當之可信度；被上訴人向
    上訴人查證無著，已就可得聯繫之相關關係人（上訴人女友
    委任律師）查詢，亦確有失去聯絡之事實等情，依前揭名譽
    之侵害程度、報導事項之公共利益、時效性，及新聞來源之
    可信度、查證成本、查證對象之判斷準據，應認被上訴人就
    「出境」、「棄保潛逃」傳聞之報導，已盡合理查證義務。
  (四)至系爭報導之其餘關於上訴人與丁○○共同向郭台銘勒索之
    動機、細節部分，因其中上訴人與丁○○共同向郭台銘恐嚇
    取財3,200 萬元（美金100 萬元）部分，為臺灣高等法院以
    97年度上易字第306 刑事確定判決所確認之事實（本院卷第
    63至72頁），姑不論上訴人主觀認知如何，系爭報導之主要
    部分既與刑事確定判決所認定之事實相符，陳述之事實復與
    公共利益相關，縱若干細節與真實出入，依前揭說明，仍應
    認被上訴人所為系爭報導，因得證明與事實相符而不具違法
    性。
  (五)綜上，被上訴人發行之蘋果日報所為系爭報導，因部分內容
    業經被上訴人盡其合理查證義務，部分內容之主要事實得證
    明與事實相符，依前揭司法院釋字第509 號解釋意旨，被上
    訴人所為，自難認係不法侵害上訴人名譽權。
五、從而，上訴人本於前揭原因事實，依侵權行為法律關係，訴
    請被上訴人給付上訴人30萬元，及自起訴狀繕本送達之翌日
    起按年息5%計算之利息，為無理由，不應准許。原審為上訴
    人敗訴之判決，及駁回其假執行之聲請，並無不合。上訴意
    旨指摘原判決不當，求予廢棄，為無理由，應予駁回。
六、本件事證已臻明確，其餘兩造主張、陳述暨所提之證據，經
    審酌均與本院前揭判斷不生影響，爰不一一詳予論述，附此
    敘明。
七、據上論結，本件上訴為無理由，依民事訴訟法第385 條第1
    項前段、第436 條之1 第3 項、第449 條第1 項、第78條判
    決如主文。
中    華    民    國    99    年    2     月    9     日
                  民事第一庭  審判長法  官  俞慧君
                                    法  官  李瑜娟
                                    法  官  王本源
以上正本證明與原本無異。
本件判決不得上訴。
中    華    民    國    99    年    2     月    12    日
                                    書記官  陳淑女

司法院資訊處製作；財團法人民間司法改革基金會備份。
